【裁判字號】    97,上易,331
【裁判日期】    970730
【裁判案由】    竊盜等
【裁判全文】
臺灣高等法院臺南分院刑事判決         97年度上易字第331號
上  訴  人  臺灣臺南地方法院檢察署檢察官
被      告  甲○○
選任辯護人  鄭世賢律師
上列上訴人因被告竊盜等案件，不服臺灣臺南地方法院96年度易
字第218號中華民國97年3月28日第一審判決（起訴案號：臺灣臺
南地方法院檢察署95年度偵字第12014號），提起上訴，本院判
決如下：
    主  文
上訴駁回。
    理  由
一、公訴意旨略以：甲○○於民國94年間係乙○○從事「賀寶芙
    」產品直銷業之下線，嗣乙○○為尋求在臺南地區推廣業務
    之固定場所，遂於94年1月間，購買坐落臺南縣永康市○○
    段0704地號土地，及門牌號碼台南縣永康市○○路256巷11
    之24號8樓建物（下稱系爭房屋），又因乙○○平日均居住
    在台北，為辦理系爭房屋水電瓦斯等事項，乃委請甲○○為
    之，且為方便甲○○申請作業，乙○○並提供予甲○○系爭
    房屋之鑰匙使用。嗣於94年6、7月間，乙○○因懷疑甲○○
    有取走系爭房屋內之物品等情形，乃要求甲○○交出系爭房
    屋鑰匙，惟甲○○拒絕交還鑰匙。詎甲○○竟意圖為自己不
    法之所有，於95年5月7日下午2時27分許，以新台幣（下同
    ）1,500元之代價，僱用不知情之柯德裕（所涉竊盜等案件
    ，另為不起訴處分），未經乙○○之同意，擅自侵入系爭房
    屋內，竊取乙○○所有之電視機、音響、DVD播放機、傳真
    機、飲水機、電話機、電鍋、烤箱、瓦斯爐、洗衣機、炒菜
    鍋等物（下稱系爭財物），得手後，將系爭財物搬至甲○○
    位於臺南縣善化鎮○○路135號之住處擺放。嗣經乙○○調
    閱社區監視系統後，始查悉上情。因認被告涉犯刑法第306
    條第1項之無故侵入他人建築物罪嫌及第320條第1項之竊盜
    罪嫌云云。
二、按事實之認定應憑證據，如未能發現確實之證據，或證據不
    足以證明，自不能以推測或擬制之方法以為裁判基礎；再犯
    罪事實所憑之證據，無論係直接證據或間接證據，其為訴訟
    上之證明，須於一般人均不致有所懷疑而得確信為真實之程
    度，始得據為有罪之認定，倘其證明尚未達此程度而尚有合
    理之懷疑存在時，本諸無罪推定原則，自應為被告無罪之諭
    知；又被告否認犯罪事實所持辯解縱使不能成立，除非有確
    實證據足以證明對於被告犯罪已無合理之懷疑外，不能遽為
    有罪之認定，迭經最高法院著有判例可資參酌。故被告否認
    犯罪事實所持之辯解縱使不能成立，如無積極證據足以證明
    其犯罪行為，自不能以推測或擬制之方法以為裁判之基礎，
    此即為無罪推定原則之旨趣。再按，竊盜罪以意圖為自己不
    法之所有，而以和平、秘密之方法，趁他人不知之際，將他
    人動產移入自己實力支配之下為要件。若行為人誤信該物為
    自己所有而取得之，即因欠缺「意圖為自己不法所有」之意
    思要件，要難認為構成刑法上之竊盜罪，亦經最高法院23年
    1892號判有例可資參照。
三、查公訴人認被告甲○○涉有上開罪嫌，無非係以證人乙○○
    、柯德裕、史永權、吳菘哲之證述，以及前開房地之所有權
    狀登記為乙○○所有及被告甲○○雇人從系爭房屋取走本件
    系爭財物之照片13幀等，為其主要論據。
四、惟訊據被告甲○○固不否認曾雇請柯德裕前往台南縣永康市
    ○○路256巷11之24號8樓搬走起訴書所載之物品，然堅決否
    認有竊盜犯行，辯稱：伊與乙○○係男女朋友關係，為追求
    乙○○及將該房子供作傳銷生意之辦公室，又怕妻子得知，
    故而將房子登記在乙○○名下，伊有繳納該房子之貸款及水
    電等款項，顯見伊至少對該房子有使用權。起訴書所載之物
    品，均係伊所有，提供給大家使用，因買完房子後約半年，
    伊發現乙○○另有1男朋友史永權，雙方關係因此轉淡，伊
    才將自己原放置在該處之電器用品及炒菜鍋、瓦斯爐等物取
    回，伊並非無故侵入他人建築物及竊盜他人物品等語。
五、是本件首應審究者乃為：
  (一)被告甲○○對於系爭房屋，是否全無使用權限？被告甲○○
    進入該房屋是否主觀上出於無故侵入他人建築物之故意，而
    該當於刑法第306條第1項犯罪？經查：
  (1)台南縣永康市○○路256巷11之24號8樓之房地登記在乙○○
    名下，屬其所有，有該房地之所有權狀在卷可稽。惟乙○○
    在購買該房地後，向復華銀行辦理貸款158萬元時，係由被
    告甲○○擔任保證人，有復華銀行永康分行出具之房屋貸款
    申請書、約定書各1份在卷可按。嗣後該房屋之貸款金額158
    萬，於94年2月2日匯入乙○○於前開分行所開設帳戶，於同
    日扣取地火險2,212元後，於同日即將158萬零60元匯出。自
    94 年3月3日迄95年4月4日止，長達1年餘之時間，每月3、4
    日間，均有被告甲○○匯款（或支付現金）10800至該帳戶
    供銀行扣款之紀錄，此亦有被告甲○○於偵查中提出乙○○
    所有之前開帳戶存摺1本扣案可憑。被告甲○○並有繳納該
    房屋之水、電及瓦斯及裝設電話等費用，復經其提出其所保
    管該房屋水、電及瓦斯等費用單據1批在卷足憑。本院認為
    被告甲○○擔任系爭房屋貸款之保證人在先，復按月支付該
    房屋之分期付款於後，於偵查中尚能主動提供應屬乙○○所
    有之復華銀行永康分行存摺供檢方參酌，且按月支付系爭房
    屋之水、電、瓦斯費等費用，足見購屋當時，被告甲○○與
    乙○○2人之關係匪淺，即使非男女朋友關係，亦屬有相當
    信賴基礎之情誼。從而系爭房屋縱因我國不產物權係採登記
    主義，而認該房地屬乙○○所有，惟依被告甲○○對系爭房
    屋支付之前開相關費用，及乙○○於原審自陳定居台北市，
    僅下來台南作傳銷業務時才會住在該處（原審見94年9月14
    日審判筆錄p3參照），則被告甲○○在本件案發期間，對於
    系爭房屋是否全無管理使用權限，顯非無疑？
  (2)乙○○雖陳稱伊均按月將被告甲○○代繳之費用拿現金給被
    告，再由被告甲○○按月代為匯款繳納。惟除乙○○自己之
    陳述外，僅證人史永權證稱曾代為轉交3、4次，每次約1萬
    多元之現金給被告甲○○。然證人史永權即係被告懷疑破壞
    伊與乙○○之間關係之第3者（見被告97年3月14日提出之辯
    護意旨狀），參諸證人史永權在被告不再擔任系爭房屋之貸
    款保證人後，係由史永權於95年8月28日擔任系爭房屋之保
    證人乙情，業經證人即貸款承辦人許勝和到場證述明確，並
    提出更換保證人之增補契約1份在卷可參。顯見證人史永權
    與告訴人乙○○關係應非單純，其立場非無有偏頗乙○○之
    虞。再參酌證人史永權在偵查中，回答檢察官訊問「該房子
    是誰買的，你有辦法證明？」時，僅提及係渠帶乙○○去簽
    約，並未曾提到足可證明該房屋係乙○○所買之重要情節。
    由證人史永權於偵查中本可詳述渠認為本件房屋係乙○○所
    有之相關事證，亦不存在無法交待之事由，卻未向檢察官提
    出說明，反至原審審理時，始證稱：曾代乙○○轉交房屋貸
    款與被告甲○○乙節，則證人史永權於原審審理時之證述內
    容是否可採，實堪存疑。因此，告訴人乙○○所稱：均按月
    交付現金與被告甲○○或請史永權轉交每月貸款與被告甲○
    ○，請被告甲○○代繳貸款云云，除不堪為信之史永權1人
    之證詞外，並無其他資料可供參佐，自難遽採。
  (3)被告甲○○就該房屋是否全無出資，而毫無使用權限？或係
    乙○○就委託被告甲○○管理使用該房屋之特別約定？抑係
    被告甲○○與乙○○隱名合夥購買該屋，而登記在乙○○名
    下？或如被告甲○○所辯，係其購買，信託登記在乙○○名
    下？依前揭該房屋買賣及申請貸款之相關證據顯示，乙○○
    購買系爭房屋之初，若未委任被告甲○○代為處理系爭房屋
    之貸款、水、電費、電話費、瓦斯費、管理費等事宜，被告
    甲○○實無手握系爭房屋貸款、水、電費等相關費用單據之
    可能！是以被告甲○○辯稱伊對系爭房屋有一定之使用權限
    ，尚非無據。故而本件尚難以乙○○係系爭房屋之所有權人
    ，即謂被告進入本件系爭房屋，係屬其係無故侵入他人建築
    物。
  (4)況且，告訴人乙○○於原審作證時證稱：「只有吳菘哲有我
    房子的鑰匙，其他人都沒有」、「你認為房子鑰匙有幾組？
    ）共有3，1組2支，1組吳菘哲保管，其他2組在我手上，我
    從來沒有給過甲○○鑰匙」（見原審96年9月14日審判筆錄
    p5）。則依乙○○之證述，被告沒有擁有系爭房屋之鑰匙，
    被告如欲進入系爭房屋，應請人開鎖。惟查，證人即鎖匠葉
    合發到庭證述「（系爭房屋你去換過幾次鎖？）94年初到現
    在換過3次」、「（第1次誰請你去換鎖？）被告和在庭之告
    訴人（即乙○○）」、「（第2次誰請你去換鎖？）在庭之
    告訴人」、「（第3次誰請你去換鎖？）告訴人」、「（換
    了什麼鎖？）應該都是2層的門鎖一起換。第3次告訴人特別
    交代因為有人進去他家，如果不是他本人或是他妹妹找我去
    開門，就不要去開」、「（被告是否曾經找你打鑰匙？）第
    1次換鎖後，3天後被告有找我去開那間房子的鎖，當時被告
    有跟告訴人聯絡，我問告訴人是否可以開門，告訴人說可以
    」。是依證人葉合發之證述，第1次換鎖時，被告甲○○與
    告訴人均在場，應係購屋後，第1次換門鎖。到第3次換鎖時
    ，告訴人才特別交代不是告訴人本人或是其妹要求，請葉合
    發就系爭房屋勿替他人開鎖，可見起訴事實所指之95年5月7
    日被告甲○○進入系爭房屋搬走屋內物品（搬走物品部分事
    涉竊盜，詳如後述），係葉合發所指之第1次換鎖後3天，被
    告甲○○找葉合發去開鎖那次。依葉合發所述，被告甲○○
    於該次有與告訴人乙○○連絡，亦經在場之鎖匠葉合發親自
    詢問乙○○，是否可代為開門，乙○○說可以，渠才開鎖。
    足見被告甲○○進入系爭房屋係經乙○○同意，自無「侵入
    」他人建築物之情形。本院認為被告甲○○對系爭房屋既無
    法確認其無使用權限，且被告甲○○於案發當日進入系爭房
    屋復經乙○○同意，則被告甲○○於案發當日進入系爭房屋
    行為，亦難認與無故侵入他人建築罪該當。
  (二)本件次應審究者則為：被告甲○○搬走系爭房屋之物品，是
    否主觀上出於為自己不法之所有竊取他人物品之意圖，可否
    該當刑法上之竊盜罪？
  (1)查本件起訴書所載遭被告甲○○取走之系爭物品，被告甲○
    ○均放置其現居住之臺南縣善化鎮○○路135號，業經原審
    履勘現場查驗無訛，並逐一拍照存證。被告甲○○與告訴人
    乙○○於勘驗現場就每件系爭物品均稱係其個人所有，亦有
    原審驗筆錄在卷可按。
  (2)而系爭物品中之傳真機1台、電話機2台，均係被告甲○○付
    錢請證人吳文傑到系爭房屋內裝設，已經證人吳文傑到場閱
    覽勘驗筆錄所附系爭物品照片後，證述明確。又系爭物品中
    之瓦斯爐1台，係中華日報送與林國雄，再由林國雄轉贈與
    被告甲○○，亦經證人林國雄結證屬實。再飲水機1台，證
    人胡靈通到場經提示勘驗筆錄所附系爭飲水機照片後，證稱
    ：記者節慶祝活動中，有提供與系爭物品中飲水機同品牌之
    獎品，但不記得被告甲○○有無抽中該獎品。核與被告甲○
    ○陳稱該飲水機係其6年前抽獎所得獎品，大致相符。參以
    被告甲○○於警詢及偵查中亦提出與系爭物品之烤箱、洗衣
    機、電視、音響、DVD播放機相同品牌及型號之電器用品保
    證書或說明書各1份存卷可稽。依一般社會購物經驗，實際
    之出資購買者，才會擁有電器用品之保證書及說明書。若係
    受人委託代人購買，購得後，亦會將保證書及說明書交付與
    真正之購買者。故從上開證人之證述內容及被告可以提出系
    爭電器用之保證書及說明書，可見被告甲○○主張系爭物品
    係其所有，並非無據。
  (3)系爭物品中，除較不具價值之炒菜鍋1只、電鍋1個，未據被
    告甲○○提出相關事證外，其餘較具價值之電視機、洗衣機
    等電器用品，被告甲○○已提出足以說服一般人係其所有之
    證據，業如前述。而同樣主張系爭物品，係渠所有之告訴人
    乙○○，就相同之物品項目，則並未提出相關事證。從而，
    系爭炒菜鍋1只及電鍋1個，被告甲○○雖未提出足以證明係
    其所有之證據，同樣的，告訴人乙○○亦未能提出。是炒菜
    鍋1只及電鍋1個，法院雖無法判斷係何人所有，惟依被告甲
    ○○確曾將其所有物品置放在乙○○所購房屋內之事實，法
    院亦無法直接判定上開炒菜鍋及電鍋非屬被告甲○○所有。
  (4)綜上所述，被告甲○○確將系爭物品從乙○○所購房屋內雇
    人取走，惟被告甲○○與乙○○就系爭物品究係何人所有，
    2人互有主張。本院認被告甲○○已提出足以說服一般人其
    曾購買系爭物品中大部分項目產品之相關證據，參酌被告甲
    ○○亦提出讓法院無法否認其對系爭房屋非無使用權限之相
    關證據，被告甲○○固未提出之佐證之炒菜鍋1只及電鍋1個
    ，然法院亦無證據可以認定確非被告甲○○所有。從而被告
    甲○○從告訴人乙○○所購房屋內雇人取走系爭物品，被告
    甲○○主觀上既係出於取走自己物品之認識，自難認被告甲
    ○○有竊取他人物不法所有意圖。因此，被告甲○○所為核
    與竊盜行為不該當，自難論以該罪。
六、揆諸上開說明，公訴人所舉被告甲○○無故侵入他人建築物
    及竊取他人物品罪嫌所憑之證據資料，經本院調查證據結果
    ，並不能證明被告甲○○有上開公訴人所指之犯行。則按犯
    罪事實應以證據為其認定基礎，如積極證據不足以證明被告
    犯罪，而依調查所得資料，在一般生活經驗上尚非不得另為
    其他有利被告之推定，本於罪疑惟輕法則，即應依法為無罪
    判決之諭知。從而，原審認為不能證明被告甲○○犯罪，判
    決諭知被告甲○○無罪。本院核其認事用法均無不當。從而
    ，檢察官循告訴人之請求提起上訴，並未提出其他積極事證
    證明被告犯罪，其指摘原判決違誤不當，並無理由，自應駁
    回。
七、據上論結，應依刑事訴訟法第368條，判決如主文。
本案經檢察官劉得鉦到庭執行職務。
中    華    民    國    97    年    7     月    30    日
                  刑事第二庭    審判長法  官  葉居正
                                      法  官  吳勇輝
                                      法  官  郭千黛
以上正本證明與原本無異。
不得上訴。
                                      書記官  尤乃玉
中    華    民    國    97    年    7     月    31    日


司法院資訊處製作；財團法人民間司法改革基金會備份。
